台灣台中地方法院刑事判決　　　　　　　　　　　　　九十一年度易字第一二九號
　　公　訴　人　臺灣臺中地方法院檢察署檢察官
　　被　　　告　乙○○
　　選任辯護人　徐文宗
　　被　　　告　丙○○
　　　　　　　　丁○○
右列被告因業務侵占案件，經檢察官提起公訴（九十年度偵字第一九五二四號），本
院判決如左：
    主  文
乙○○、丙○○共同連續意圖為自己不法之所有，而侵占對於業務上所持有之物，各
處有期徒刑壹年。
丁○○共同連續意圖為自己不法之所有，而侵占對於業務上所持有之物，處有期徒刑
捌月。緩刑貳年。
    事  實
一、乙○○於民國（下同）八十七年間擔任台中縣貨卡車駕駛職業工會（以下簡稱貨
    卡車工會）之常務理事，為從事業務之人，明知該工會勞、健保帳戶內之存款只
    能供繳交勞健保費使用，不得挪作他用，竟因該工會顧問周木生急需用錢向其調
    借，並教唆其自貨卡車工會之勞健保專戶提款轉借使用，遂基於意圖為自己不法
    所有之概括犯意，於八十七年九月十七日，指示與其有共同犯意聯絡之會計甲○○（已由臺灣臺中地方法院檢察署檢察官另行偵辦），一起先至郵政儲金匯業局
    梧棲郵局（下稱梧棲郵局），將該工會儲存於梧棲郵局，本金為一百萬元，本息
    為一百零三萬二千二百五十元，存款日期為八十七年七月三日，到期日期為八十
    八年一月三日之郵政定期儲金存單（下稱定期存單）一紙解約，而提領一百萬元
    ；復至郵政儲金匯業局台中港郵局（下稱台中港郵局），自貨卡車工會儲存於台
    中港郵局帳號000000－0號之健保帳戶中，提領五十二萬元，共計提領一
    百五十二萬元後，易持有為所有之意思將之全數侵占入己，隨即轉借予周木生花
    用殆盡。
二、丙○○、丁○○自八十九年八月二十日起，分別接任貨卡車工會之常務理事、常
    務監事，渠二人均為從事業務之人，均明知該工會會員現金繳納之會費、郵政劃
    撥儲金帳戶內之存款，只能供工會內部業務費用之支出，而工會勞、健保帳戶內
    之存款亦只能供繳交勞、健保費使用，均不得挪作私人使用；詎渠二人竟共同基
    於意圖為自己不法所有之概括犯意聯絡，丁○○於丙○○指示與渠等有共同犯意
    聯絡之會計甲○○於如附表編號二、十至十四所示之時間，分別自上開勞、健保
    帳戶提領如附表編號二、十至十四所示之金額，供丙○○私人使用時，連續將其
    印章交付丙○○轉交甲○○蓋印於提領勞、健保帳戶內存款之提款單上，使甲○○提領之款項於交付丙○○後，均為丙○○以易持有為所有之意思將之全數侵占
    入己。丁○○並於如附表十、十一所示之時間，將丙○○指示甲○○自健保帳戶
    、勞保帳戶中提領之四萬元、一萬五千元，共計五萬五千元易持有為所有之意思
    將之侵占入己。丙○○復指示甲○○於如附表編號一、三至九所示之時間，分別
    自貨卡工會會員現金繳納之會費及貨卡工會之郵政劃撥儲金第00000000
    號帳戶內提領如附表編號一、三至九所示之金額，並以易持有為所有之意思將之
    全數侵占入己，供己花用完畢。
三、案經台中縣警察局移送臺灣臺中地方法院檢察署檢察官偵查起訴。
    理  由
一、訊據被告乙○○及丙○○對於右揭時間指示會計甲○○提領貨卡工會勞、健保帳
    戶內之存款或會員現金繳納之會費、郵政劃撥儲金帳戶內之存款，並將之挪作己
    用等事實均坦承不諱，核與甲○○所述之情節相符，渠二人雖均辯稱僅係暫時借
    用，並無侵占之意圖，且不知該行為業已違法云云，然查，貨卡工會所收取會員
    繳交之款項為工會所有，均各有其用途，而被告等未得工會允許之前，原無擅自
    動用之權，其等於收取後竟不經許可，擅自提領而挪作他用，顯屬意圖不法之所
    有而侵占業務上持有物，且侵占罪為即成犯，在變更持有為己有之時，罪即成立
    ，自不因事後係供作他人借款使用或曾返還款項，即可解免刑責。又認識法律並
    遵守法律規定乃係現代法治國家人民最基本之義務，此亦係我國刑法第十六條明
    文規定：不得因不知法律而免除刑事責任之原因。我國刑法第十六條既已明白揭
    示人民有知法之義務，若可因不知法律規定而免除其刑事責任，則人民於犯罪後
    均可辯稱其不知法律之規定而要求免除其刑事責任，則現代法治國家之法律秩序
    將因之崩解而蕩然無存；因之渠二人上開辯稱要無可採。另被告丁○○則矢口否
    認有何業務侵占犯行，辯稱：丙○○每次向伊要印章，均說是繳納勞、健保費用
    ，並未說明是借款使用；又九十年四月二日之四萬元、九十年四月十三日之一萬
    五千元，均係伊向丙○○借用的，伊並不知道該二筆款項是丙○○從工會提領的
    云云，經查，被告丙○○雖供稱：伊向丁○○要印章時，並未告訴丁○○用途，
    且丁○○亦無過問，故未告知伊提領款項係供私人借款使用等語，又證人甲○○
    亦證稱：丁○○應該不知道丙○○所提領之款項是供私人借款使用，因丁○○僅
    有在開會時才會到工會，伊很少和丁○○有接觸等語，惟依被告丙○○向被告丁○○索取印章領取勞、健保帳戶內之存款自用之日期為八十九年十月三日、九十
    年四月二日、四月十三日、四月十六日、四月三十日、五月十四日等以觀，其中
    在四月份間，自勞保帳戶中提領過三次，自健保帳戶中則提領過二次，又被告丙○○及證人甲○○於本院審理中均陳稱：工會每月均繳納給勞、健保局一次費用
    ，丁○○亦知情等語，足見被告丙○○向被告丁○○索取印章領取勞、健保帳戶
    內之存款時，被告丁○○應知悉被告丙○○並非為每月一次的繳納保險費而提領
    ，而係供丙○○私人借款使用；再被告丁○○既已知悉丙○○所提領之款項均係
    供私人使用，渠復自丙○○所領取之款項中借用部分款項供己使用，事後始推稱
    渠不知借款之來源，顯係事後卸責之詞，實無足採。再被告丁○○嗣後雖將上開
    二筆款項陸續返還予工會，已無欠款，惟依前所述，其挪用業務上所持有之款項
    ，變易持有為所有，縱事後將款項歸還工會，要無礙於其業務上侵占罪之成立。
    此外，復有上開定期存單影本一紙、甲○○所寫之支出筆記原本一紙、上開貨卡
    工會勞、健保帳戶之存摺明細影本十五紙、郵政存簿儲金提款單影本九紙、票據
    影本十六紙、借據九紙及上開郵政劃撥儲金帳戶明細一份附卷可稽，事證明確，
    被告三人犯行均堪認定。
二、查被告乙○○、丙○○及丁○○三人於挪用工會款項時，均係貨卡工會之常務理
    事或常務監事，其等將執行業務上所領得之工會存款侵占入己，自均係構成刑法
    第三百三十六條第二項業務上侵占之罪。按非業務上持有之人，雖以幫助之意思
    參與業務上持有人之侵占，但其所參與者既為犯罪構成要件之行為，仍應以侵占
    業務上持有他人之物之共同正犯論（最高法院四十八年度台上字第一五九一號判
    例可資參照）。查另案被告甲○○係擔任貨卡工會之會計，對工會之存款雖無業
    務上之持有關係，且係以幫助被告等三人侵占之意思，惟其代被告等領取款項乃
    屬犯罪構成要件之行為，是被告等三人指示無業務上持有關係之會計甲○○共同
    實施侵占行為，依刑法第三十一條第一項之規定，被告乙○○與甲○○間、被告
    丙○○、丁○○與甲○○間，均各自成立第三百三十六條第二項之共同正犯。又
    渠等各自先後數侵占行為，時間緊接，所犯構成要件相同，顯基於概括犯意，反
    覆為之，均為連續犯。爰審酌被告等三人素行良好，無前科紀錄，有渠三人台灣
    台中地方法院檢察署刑案資料查註紀錄表在卷足稽，惟其等既係工會會員所推選
    之常務理事、常務監事，本應以服務工會會員為宗旨，竟乘職務之便任意侵占會
    員所繳納之會費及勞、健保費，使會員之權益遭受莫大損害，且被告乙○○、丙○○二人侵占之金額鉅大，尤對工會會員權益影響甚鉅，及其等各自侵占之數額
    多寡、犯罪之動機、目的、手段等一切情狀，分別量處如主文所示之刑。末查被
    告丁○○前未曾受有期徒刑以上刑之宣告，有臺灣臺中地方法院檢察署刑案資料
    查註紀錄表附卷可憑，且其事後已將所侵占款項全數返還工會，致工會所受損害
    減至最輕，其經此教訓，當知警惕而無再犯之虞，本院綜核各情，所宣告之刑，
    認以暫不執行為適當，併予宣告緩刑二年，以啟自新。
據上論結，應依刑事訴訟法第二百九十九條第一項前段，刑法第二十八條、第五十六
條、第三百三十六條第二項、第七十四條第一款，罰金罰鍰提高標準條例第一條前段
，判決如主文。
中      華      民      國    九十一    年      四      月     三十     日
                              臺灣臺中地方法院刑事第六庭
                                  法  官  許  月  馨
右正本證明與原本無異。
如不服本判決，應於送達後十日內向本院提出上訴狀 （須附繕本） ，上訴於台灣高
法院台中分院。
                                  書記官
中      華      民      國    九十一    年      四      月     三十     日
附錄法條
刑法第三百三十六條第二項：
對於業務上所持有之物，犯前條第一項之罪者，處六月以上五年以下有期徒刑，得併
科三千元以下罰金。
附表：
┌──┬───────┬─────────┬────────────┐
│編號│時          間│侵占數額（新台幣）│侵占款項來源            │
├──┼───────┼─────────┼────────────┤
│一  │八十九年九月十│五萬五千元        │貨卡工會會員現金繳納之會│
│    │日            │                  │費                      │
├──┼───────┼─────────┼────────────┤
│二  │八十九年十月三│二十五萬元        │健保帳戶十五萬元        │
│    │日            │                  │勞保帳戶十萬元          │
├──┼───────┼─────────┼────────────┤
│三  │八十九年十一月│一萬元            │貨卡工會會員現金繳納之會│
│    │二十日        │                  │費                      │
├──┼───────┼─────────┼────────────┤
│四  │八十九年十二月│二萬元            │同右                    │
│    │二十一日      │                  │                        │
├──┼───────┼─────────┼────────────┤
│五  │八十九年十二月│九萬元            │郵局劃撥帳戶            │
│    │三十日        │              │                        │
├──┼───────┼─────────┼────────────┤
│六  │九十年一月十五│六萬五千元        │貨卡工會會員現金繳納之會│
│    │日            │                  │費                      │
├──┼───────┼─────────┼────────────┤
│七  │九十年一月十九│二十萬元          │郵局劃撥帳戶            │
│    │日            │                  │                        │
├──┼───────┼─────────┼────────────┤
│八  │九十年二月二日│八萬元            │同右                    │
│    │              │                  │                        │
├──┼───────┼─────────┼────────────┤
│九  │九十年二月十日│二萬元            │貨卡工會會員現金繳納之會│
│    │              │                  │費                      │
├──┼───────┼─────────┼────────────┤
│十  │九十年四月二日│十五萬元          │健保帳戶（備註：共提領十│
│    │              │                  │九萬元，由丙○○侵占十五│
│    │              │                  │萬元，由丁○○侵占四萬元│
│    │              │                  │。）                    │
├──┼───────┼─────────┼────────────┤
│十一│九十年四月十三│一萬元            │勞保帳戶（備註：共提領二│
│    │日            │                  │萬五千元，由丙○○侵占一│
│    │              │                  │萬元，由丁○○侵占一萬五│
│    │              │                  │千元。）                │
├──┼───────┼─────────┼────────────┤
│十二│九十年四月十六│十六萬元          │同右                    │
│    │日            │                  │                        │
├──┼───────┼─────────┼────────────┤
│十三│九十年四月三十│二十萬元          │健保帳戶十三萬元        │
│    │日            │                  │勞保帳戶七萬元        │
├──┼───────┼─────────┼────────────┤
│十四│九十年五月十四│八萬元            │健保帳戶                │
│    │日            │                  │                        │
└──┴───────┴─────────┴────────────┘
